臺灣高等法院高雄分院民事判決　八十六年度上更(一)字第一五二號
　　　上　訴　人　　　　庚○○.
　　　上　訴　人　　　　丙○○.
　　　　　　　　　　　　甲○○.
　　　　　　　　　　　　未○○.
　　　　　　　　　　　　申○○.
　　　　　　　　　　　　戊○○.
　　　　　　　　　　　　子○○.
　　　　　　　　　　　　酉○○.
　　　訴訟代理人　　　　丑○○.
　　　　　　　　　　　　丁○○.
　　　　　　　　　　　　辛○○.
　　　　　　　　　　　　癸○○.
　　　　　　　　　　　　壬○○.
　　　　　　　　　　　　乙○○.
　　　　　　　　　　　　午○○.
　　　　　　　　　　　　巳○○.
　　　　　　　　　　　　戌○○.
　　　　　　　　　　　　卯○○.
　　　　　　　　　　　　寅○○.
　　　　　　　　　　　　辰○○.
右當事人間分割共有物事件，兩造對於中華民國臺灣屏東地方法院八十四年訴字第四
三七號第一審判決提起上訴，經最高法院第一次發回更審，本院判決如左：
      主      文
原判決關於後開第二項之土地所定之分割方法，及訴訟費用（除確定部分外）之裁判
，廢棄。
兩造共有坐落屏東縣九如鄉○○段第二五一地號建地，面積一四八二．六六平方公尺
土地分割如附圖一所示：
編號(一)部分面積一八五．三三平方公尺分歸丙○○所有。
編號(二)部分面積一八五．三三平方公尺分歸己○○所有。
編號（三之一）部分面積三三．七一平方公尺分歸壬○○所有。
編號（三之二）部分面積三三．七一平方公尺分歸癸○○所有。
編號（三之三）部分面積三三．七一平方公尺分歸辛○○所有。
編號(四)部分面積八四．二０平方公尺分歸乙○○所有。
編號(五)部分面積一八五．三三平方公尺分歸庚○○所有。
編號(六)部分面積五八．九五平方公尺分歸子○○所有。
編號(七)部分面積五八．九四平方公尺分歸申○○、未○○按應有部分各二分之一比例
保持共有。
編號(八)部分面積四五．九七平方公尺分歸酉○○所有。
編號(九)部分面積四六四．三六平方公尺分歸甲○○、戊○○按應有部分各二分之一比
例保持共有。
編號(十)部分面積六四．九０平方公尺分歸丁○○所有。
編號(十一)部分面積四八．二二平方公尺分歸午○○、巳○○、戌○○、卯○○、寅○○
、辰○○（後四人為高賜淵之承受訴訟人）保持公同共有。
第一、二審（除確定部分外）及發回前第三審訴訟費用由兩造按附表二所示比例負擔
。
      事實及理由
一、本件為分割共有物之訴，其訴訟標的對於共同訴訟之各人必須合一確定。原審被
    告王重權（更名為己○○）提起上訴，依民事訴訟法第五十六條第一項第一款規
    定，其效力及於同造之丙○○、甲○○、未○○、申○○、戊○○、子○○、酉
    ○○、丁○○、辛○○、癸○○、壬○○、乙○○、午○○、巳○○、高賜淵。
    又高賜淵於本件訴訟中之民國八十七年六月五日死亡，戌○○、卯○○、寅○○
    、辰○○，分別為其配偶、子女，經他造即上訴人庚○○具狀聲明命戌○○、卯
    ○○、寅○○、辰○○承受訴訟，應予准許，合先敘明。
二、上訴人丙○○、未○○、申○○、戊○○、子○○、酉○○、丁○○、癸○○、
    乙○○、午○○、巳○○、己○○、戌○○、卯○○、寅○○、辰○○未於言詞
    辯論期日到場，核無民事訴訟法第三百八十六條各款所例情形，爰依他造即庚○
    ○之聲請，由其一造辯論而為判決。
三、庚○○主張：坐落屏東縣九如鄉○○段二五一地號建地面積一四八二．六六平方
    公尺原為庚○○、王石安、丙○○、甲○○、未○○、申○○、戊○○、子○○
    、酉○○、丁○○、辛○○、癸○○、壬○○、乙○○、高林足所共有，各共有
    人之應有部分如附表一所載，共有人就系爭土地並無不分割之約定，或因法令或
    物之使用目的不能分割之情形，惟無法達成協議分割。又高林足死亡，應由午○
    ○、巳○○、高賜淵共同繼承，王石安死亡已由己○○辦理繼承登記等情，求為
    裁判分割之判決（庚○○於原審訴請午○○、巳○○、高賜淵辦理繼承登記部分
    ，經原審判決其勝訴，未據午○○、巳○○、高賜淵聲明不服。另其訴請己○○
    與原審被告王張鵲喜、王嬿琳、王藝璟辦理繼承登記部分，經本院前審判決其敗
    訴，已告確定）。
四、丙○○：依現況分割。
    己○○：依本院八十五年上字第五六六號判決（下稱本院前審）分割圖分割。
    辛○○、癸○○、壬○○：依其土地係向王石安等人購買，經得其他共有人之同
    意購得之土地有標示特定範圍，希望依使用現狀分割或依原審判決分割圖分割。
    甲○○、戊○○：分得之土地希望較為方形，以便利用。
五、查，系爭土地為兩造所共有，各共有人之應有部分如附表一所載，又高林足死亡
    ，應由午○○、巳○○、高賜淵共同繼承，王石安死亡已由己○○辦理繼承登記
    ，本件訴訟中高賜淵死亡，其承受訴訟人為戌○○、卯○○、寅○○、辰○○，
    等情，有土地登記謄本、繼承系統表、戶籍登記謄本為證，堪信為真實。又兩造
    就系爭土地未訂不分割之特約，依使用目的亦無不能分割之情形，就分割方法不
    能獲致協議，從而，庚○○同時起訴請已死亡之共有人高林足之繼承人午○○、
    巳○○、高賜淵辦理繼承登記後，對系爭土地可為處分，准予就系爭土地予以分
    割，依法並無不合。本件應予審究者為：(一)分割方法何者為適當？(二)應否另為價
    金補償？
六、分割方法何者為適當？
  (一)查，系爭土地原係已故訴外人王大、王長各有應有部分二分之一，兩造係因繼承
    、買賣等原因而分別輾轉自王大、王長系統取得系爭土地之共有權利，其中丙○
    ○、庚○○、乙○○、辛○○、癸○○、壬○○、己○○之權利係源自王長之原
    應有部分二分之一，子○○、酉○○、未○○、申○○、甲○○、戊○○、丁○
    ○、高林足（午○○、巳○○、高賜淵共同繼承）之權利係源自王大之應有部分
    二分之一之事實，有土地登記謄本為證。又系爭土地呈南北長形，東西較窄，之
    前王長占用系爭土地之北半部，王大占用南半部，因而丙○○、庚○○、辛○○
    、癸○○、壬○○等人之舊建物係位於北半部，子○○、酉○○、未○○、申○
    ○、甲○○、戊○○、丁○○、高賜淵等人之建物係位於南半部之事實，業經原
    審及本院履勘現場無訛，並有勘驗筆錄可稽（原審卷九十五頁），故將系爭土地
    由東西向分為面積相等之二份，北半部歸丙○○、庚○○、乙○○、辛○○、癸
    ○○、壬○○、己○○，南半部歸子○○、酉○○、未○○、申○○、甲○○、
    戊○○、丁○○、午○○、巳○○、高賜淵，自屬適當。
  (二)南半部部分：
  (1)子○○、未○○、申○○、酉○○、甲○○、戊○○、丁○○等人占用之位置依
    序與附圖一所示之(六)、(七)、(八)、(九)、(十)大致相符，此比照原審履勘現場命屏東地
    政事務所測量現場占用位置圖可證（原審卷一二七頁），又系爭土地之西側臨一
    寬約十二公尺之道路，為使子○○、未○○、申○○、酉○○、甲○○、戊○○
    、丁○○等人均能按其現使用土地建屋，所分配土地充分利用目的，及於原審中
    ，未○○、申○○同意維持共有，甲○○、戊○○同意維持共有，本院斟酌上情
　　，認依附圖一所示：編號(六)部分面積五八．九五平方公尺分歸子○○所有，編號
　　(七)部分面積五八．九四平方公尺分歸申○○、未○○按應有部分各二分之一比例
　　保持共有。編號(八)部分面積四五．九七平方公尺分歸酉○○所有。編號(九)部分面
　　積四六四．三六平方公尺分歸甲○○、戊○○按應有部分各二分之一比例保持共
　　有。
    編號(十)部分面積六四．九０平方公尺分歸丁○○所有。編號(十一)部分面積四八．二
    二平方公尺分歸午○○、巳○○、戌○○、卯○○、寅○○、辰○○（後四人為
    高賜淵之承受訴訟人）保持公同共有。
  (2)甲○○、戊○○雖嗣後於本院表示不願維持共有，希望從新分割為分二，並要求
    其他共有人補償云云。惟如附圖一所示南半部上開分割方案，其他共有人均未表
    示不同意見，況甲○○、戊○○於原審將編號(九)分歸該二人共有，該二人未於本
    院前審表示反對意見，復未上訴最高法院，嗣後在本院更改原意要求另行分割，
    但又表示不願繳納測量、鑑定費用，而其他到庭之共有人則以原審命地政事務所
    測量之分割方案已夠多，請求擇一為之，本院無從另為分割測量，及鑑定另定分
    割方案後之各共有人所分配之土地價值，自不宜另訂其他分割方案，宜由該二人
    事後再另行分割所分得共有部分，較為公允。
  (三)北半部部分：
  (1)系爭土地之西側臨一寬十二公尺之道路，北側臨一寬八公尺道路，惟北側面較窄
    ，自以面向東西向分割為宜。又庚○○仍占用系爭土地築有老舊建物，其使用位
    置大約在附圖一所示編號(五)部分，此有原審勘驗筆錄可稽（原審卷九十五頁，另
    原審命地政機關測量之現場占用位置圖記載編號1.2.之使用人姓名漏載庚○○）
    ，庚○○希望分得其使用之位置如附圖一所示編號(五)部分，另丙○○就分得附圖
    一所示編號(一)部分，並無反對意見，己○○已未居住於系爭土地，系爭土地上辛
    ○○、癸○○、壬○○之房屋均已破損老舊，不堪使用，有本院履勘所攝照片可
    稽（本院(二)卷三十三頁反面、三十四頁），及乙○○應有部分面積為八四．二０
    平方公尺，辛○○、癸○○、壬○○各人之應有部分面積均僅三三．七一平方公
    尺，該四人宜分得北上半部東西向較窄之部分，減少所分得土地過於狹長之弊，
    本院斟酌上情，認依附圖一所示：編號(一)部分面積一八五．三三平方公尺分歸丙
    ○○所有。編號(二)部分面積一八五．三三平方公尺分歸己○○所有。編號（三之
    一）部分面積三三．七一平方公尺分歸壬○○所有。編號（三之二）部分面積三
    三．七一平方公尺分歸癸○○所有。編號（三之三）部分面積三三．七一平方公
    尺分歸辛○○所有。編號(四)部分面積八四．二０平方公尺分歸乙○○所有。編號
    (五)部分面積一八五．三三平方公尺分歸庚○○所有。
  (2)壬○○、癸○○、辛○○雖主張：希望分得其建物占用之土地或依原審分割方案
    ，因其父林自發向王石安購買系爭土地時係就特定位置購買，且得其他共有人之
    同意云云。然查，林自發係與王石安訂立契約購買附有手繪位置圖之土地，固有
    壬○○等人提出之不動產買賣契約書為證（原審卷六十六至六十七頁），惟辦理
    應有部分移轉登記時，壬○○等三人之應有部分係由乙○○之應有部分所移轉登
    記，非由王石安之應有部分移轉登記，此有土地登記謄本可稽，且庚○○否認上
    開特定位置之買賣，當時係得所有共人之同意。從而，縱林自發與王石安所訂應
    有部分特定位置買賣之情屬實，對庚○○等人並不當然發生效力，況且壬○○等
    三人占用位置面積約為一二八．０六平方公尺，而該三人應有部分面積合計為一
    ０一．一三平方公尺，有地政機關測量之現場占用位置圖可按（原審卷一二七頁
    ），二者不盡相符，且建物均已破損老舊，不堪使用，已如前述，再者如將壬○
    ○等三人各建物位置分歸其所有，或依原審分割方案將造成其他共有人所分得部
    分成為Ｌ形，不利土地之利用，綜上各情，壬○○等三人上開主張分割方案自無
    可採。至於如壬○○等三人各所分得附圖一所示編號（三之一）（三之二）（三
    之三）之土地面向西側之面寬不足以各建造一棟建物，係該三人之應有部分面積
    過小所致，而其三人之應有部分既係因其父林自發購地而分得，自應由其三人協
    商如何妥為利用為宜。
七、應否另為價金補償？
　(一)按法院裁判分割共有物，除應斟酌各共有人之利害關係，及共有物之性質外，尚
　　應斟酌共有物之價格，倘共有人中有不能按其應有部分受分配，或所受分配之不
　　動產其價格不相當時，法院非不得以金錢補償之，固有最高法院五十七年台上字
　　第二一一七號判例可參，惟查，系爭土地分割後，各共有人所得之面積，與其應
　　有部分面積均相等，共有人乙○○、未○○、申○○、子○○、酉○○、丁○○
　　未曾表示兩造間就分得土地之價值不一，應為補償之情事，而庚○○就原審及本
　　院前審之分割方案及己○○就原審分割方案，雖表示應由分得價值較高土地之所
　　有人補償其他共有人，但就本院附圖一之分割方案則未表示應否補償。本院斟酌
　　兩造雖有主張補償者，卻無人願繳納鑑定各共有人所分得土地之價值之鑑定費用
　　，本院無從參酌鑑定機關之意見，而兩造又無人提出可供查證之各共有人所分得
　　土地之價值之資料，再斟酌系爭土地所坐落之屏東縣九如鄉○○段之地段，屬鄉
　　下地方，雖西側臨十二米道路，北側臨八米道路，但西側、北側之車輛、人潮均
　　稀少，而戊○○、甲○○所分得土地除一部份面臨西側外，東側亦有通路，此有
　　現場照片二十六張可稽（本院(二)卷三十至三十六頁），綜上各情，堪認兩造就分
　　得如附圖一所示各部分之土地價格相當，無另以金錢補償之必要。
八、綜上所述，原審判決所命之分割方法既有可議，上訴意旨指摘原判決不當，為有
    理由，自應由本院將原判決廢棄，予以改判如主文第二項所示。
據上論結：本件上訴為有理由，依民事訴訟法第四百五十條、第七十九條但書、第八
十五第一項前段、八十一條第二款，判決如主文。
中　　　華　　　民　　　國　　九十一　　年　　　十二　　月　　五　　　　日
                                      臺灣高等法院高雄分院民事第二庭
~B1審判長法官　簡色嬌
~B2法　　　官　林紀元
~B3法　　　官　陳真真
右為正本係照原本作成。
如對本判決上訴，須於判決送達後十日內向本院提出上訴狀，其未表明上訴理由者
，應於上訴後二十日內向本院提出上訴理由書（均須按他造當事人之人數附繕本）。
上訴時應提出委任律師或具有律師資格之人之委任狀，並依附註條文規定辦理。
中　　　華　　　民　　　國　　九十一　　年　　　十二　　月　　五　　　　日
~B法院書記官　黃琳群
附註：
民事訴訟法第四百六十六條之一：
對於第二審判決上訴，上訴人應委任律師為訴訟代理人，但上訴人或其法定代理人具
有律師資格者，不在此限。
二親等內之姻親，或上訴人為法人、中央或地方機
格並經法院認為適當者，亦得為第三審訴訟代理人。
第一項但書及第二項情形，應於提起上訴或委任時釋明之。
~fo
附表一：
共有人         應有部分       面積（平方公尺）  備註
庚○○           1/8            185.33
丙○○           1/8            185.33
己○○
（原名王重權）   1/8            185.33          原共有人王石安於原審訴訟中
                                                死亡，由己○○繼承登記為共
                                                有人
甲○○           2576/00000     000.18
未○○           327/00000      00.47
申○○           327/00000      00.47
戊○○           2576/00000     000.18
子○○           654/00000      00.95
酉○○           510/0000000      00.97
丁○○           720/00000      00.90
辛○○           374/00000      00.71
癸○○           374/00000      00.71
壬○○           374/00000      00.71
乙○○           93425/0000000  00.20
高林足           535/00000      00.22           高林足死亡，應由午○○、高
                                                賜福、高賜淵共同辦理繼承登
                                                記；高賜淵於本院訴訟中死亡
                                                ，由戌○○、卯○○、寅○○
                                                、辰○○承受訴訟。
附表二：
當事人                                   應分擔訴訟費用比例
庚○○                                   1/8
丙○○                                   1/8
己○○                                   1/8
甲○○                                   2576/16450
未○○                                   327/16450
申○○                                   327/16450
戊○○                                   2576/16450
子○○                                   654/16450
酉○○                                   510/16450
丁○○                                   720/16450
辛○○                                   374/16450
癸○○                                   374/16450
壬○○                                   374/16450
乙○○                                   93425/0000000
午○○                                   535/49350
巳○○                                   535/49350
戌○○、卯○○、寅○○、辰○○共同       535/49350
